臺灣高等法院刑事判決　　　　　　　　　　　　九十年度上更(二)字第一一四二號
　　上　訴　人　臺灣板橋地方法院檢察署檢察官
　　上　訴　人
　　即　被　告　己○○
　　指定辯護人　本院甲○辯護人
右上訴人，因被告過失致死案件，不服台灣板橋地方法院八十五年度訴字第七五九號
，中華民國八十五年六月二十五日第一審判決（起訴案號：台灣板橋地方法院檢察署
八十四年度偵字第一七四三五號）提起上訴，判決後經最高法院第二次發回更審，本
院判決如左：
    主  文
原判決撤銷。
己○○從事業務之人，因業務上之過失致人於死，處有期徒刑肆月，如易科罰金，以
參佰元折算壹日。
    事  實
一、己○○係台北縣警察局三峽分局橫溪派出所警員，依法令從事治安維護工作，而
    警察人員執行職務時遇有警械使用條例第四條第一項各款所列情形之一時，即得
    使用槍械，為從事業務之人，緣同為橫溪派出所警員之戊○○、丙○○ (二人均
    經臺灣板橋地方法院檢察署檢察官另為不起訴處分)於民國八十四年九月五日晚
    間八時三十分許，在台北縣三峽鎮○○街一四六巷十九號旁，發現停放該處懸掛
    車牌號碼ＬＪ─０八六六號之自用小客車係失竊之贓車 (按該車牌二面係李經明
    所有，於八十四年九月二日十七時許在桃園縣大溪鎮○○○路一九二巷十六號前
    失竊；該車車身引擎號碼ＹＬＮ３３１ＧＸＩ１２５３８號係翁永田所有，於八
    十四年九月三日五時許在臺北縣鶯歌鎮○○街、仁愛街口失竊)時，即先報告橫
    溪派出所主管後至現場埋伏，並由戊○○先將該贓車右後輪輪胎放氣便予查贓，
    嗣後徐彬杰及同為橫溪派出所之警員之乙○○（經臺灣板橋地方法院檢察署檢察
    官另為不起訴處分)亦奉命前往現場埋伏執行追查贓物任務，同日晚間九時五十
    分許，駕駛該贓車之吳建成登上該贓車時，徐彬杰等人即上前盤查，詎吳建成竟
    駕車衝撞逃逸，先撞倒站在該車左前方之戊○○，並因乙○○緊抓該車左前車門
    把手而遭車拖行至接近臺北縣三峽鎮○○街一四六巷口時摔落地上，己○○本應
    注意使用槍械，應基於急迫需要為之，不得逾越必要程度，如非情況急迫，應注
    意勿傷及人之致命之部位，而依當時情形，並無不能注意之情事，竟疏未注意及
    此，先對空鳴一槍後即貿然持其所配備槍號ＴＶＴ五一三六號、口徑九ＭＭ之制
    式半自動手槍一把，追隨該贓車，先後自左側、後側及右側之距吳建成約一公尺
    多由近而遠朝當時正駕駛該車強行駛離現場之吳建成射擊，致吳建成左上臂肩部
    、右肩胛骨外緣二部位中彈及右前臂邊緣擦傷後產生出血性休克現象，並於送醫
    途中不治死亡。
二、案經被害人吳建成之兄丁○○訴請臺灣板橋地方法院檢察署檢察官偵查起訴。
    理  由
一、訊據上訴人即被告己○○對於其於前揭時地，因執行追查贓物犯嫌吳建成時，持
    其配槍射擊駕駛前揭贓車逃逸之被害人吳建成，因車在行進中，伊射擊時係由近
    而遠，最近相距約一公尺多，使被害人吳建成左上臂肩部、右肩胛骨外緣二部位
    中彈及右前臂邊緣擦傷後產生出血性休克現象，並於送醫途中不治死亡之事實，
    於警訊及偵審中固坦承不諱，惟矢口否認有何過失情節，辯稱：當時因被害人吳
    建成駕車驟然猛踩油門強行駛離現場，戊○○及乙○○並分別遭該車撞倒及拖行
    ，伊乃於對空鳴槍後連續朝被害人所駕汽車射擊九槍，並無過失情事，且符合緊
    急避難及正當防衛之規定，應阻卻違法云云。惟查：被害人吳建成於前揭時地所
    駕駛懸掛車牌號碼ＬＪ─０八六六號之汽車之車牌二面係李經明所有，於八十四
    年九月二日十七時許在桃園縣大溪鎮○○○路一九二巷十六號前失竊，該車車身
    引擎號碼ＹＬＮ３３１ＧＸＩ１２５３８號則係翁永田所有，於八十四年九月三
    日五時許在臺北縣鶯歌鎮○○街、仁愛街口失竊，均屬贓物等情，有車輛竊盜、
    車牌失竊資料個別查詢報表一件在卷，並經被害人李經明、翁永田於警訊指述甚
    明 (分見八十四年度相字第一一二二號卷第四、五、五十五頁)，又被害人吳建
    成駕車衝撞逃逸時，先撞倒站在該車左前方之警員戊○○，並因警員乙○○緊抓
    該車左前車門把手而遭車拖行至接近臺北縣三峽鎮○○街一四六巷口時摔落地上
    ，致戊○○遭碰撞、乙○○遭拖行受傷等情，亦經戊○○、乙○○於偵訊中陳明
    ，並有照片四張、診斷證明書二紙在卷足憑 (分見同前卷第十一、十三、十四頁
    ）；又本件係被告己○○持槍於一公尺多之距離內，先後朝被害人吳建成左上臂
    肩部後側、右肩胛外緣及右前臂等三部位射擊，其中二發子彈分別穿越被害人左
    肺、右肺、肝臟以及右上膊骨上三分之一等處而停於右腰皮下及右鎖骨窩內二部
    位，另一發子彈則擦過被害人右前臂形成三‧五公分×一‧五公分之梭形表淺傷
    口，以致被害人產生出血性休克現象死亡等情，已據被告己○○供明在卷，核與
    證人即警員丙○○於偵查中供述之情節相符，並經臺灣板橋地方法院檢察署檢察
    官督同法醫實施相驗及解剖查證屬實，製有勘驗筆錄二份、相驗屍體證明書二份
    、驗斷書一份、臺灣高等法院檢察署法醫中心鑑定書一份附卷可稽（八十四年偵
    字第一七四三五號卷第五七至六四頁），且有內政部警政署刑事警察局勘查報告
    一份在卷足憑（同卷第二八至五五頁）。按前開法醫中心鑑定結果：謂死者吳建
    成因警察追捕開槍致多處中、近距離槍傷出血、休克死亡。經本院函詢所謂「中
    、近距離」，近至何種程度？台灣高等法院檢察署八十五年九月十二日檢仁醫字
    第九九三二號函覆該署法醫中心研判意見如下：(1)近距離在槍傷而言，即在一公
    尺以內，衣物、皮膚可能有火藥痕跡。(2)中距離即在一公尺以上之距離，本來可
    統稱遠距離，但以其（死者吳建成）身上槍傷之方向而言，似不可能太遠，故稱
    為中距離。（該函附本院更一審卷）。又死者吳建成之衣物，經刑事警察局做火
    藥殘灰試驗，並無結果，此亦有同署八十五年十一月二十九日檢仁醫字第一二五
    四五號函敘所屬法醫中心之研判意見可稽。被告供稱其開槍射擊時距吳建成之距
    離最近時大概一公尺多（本院上訴審卷八十五年十一月二十九日訊問筆錄）應可
    信實。本件事證已明，無傳訊法醫中心鑑定人方中民醫師說明或再送調查局等其
    他機關再為鑑定之必要，併此敘明。
二、按警察人員使用警械，應基於急迫需要為之，不得逾越必要程度；又警察人員使
    用警械時，如非情況急迫，應注意勿傷及其人致命之部位；警械使用條例第五條
    前段、第八條分別定有明文。故依法逮捕犯罪嫌疑人之公務員，遇有抵抗時，雖
    得以武力排除之，但其程度以能達到逮捕之目的為限，如超過其程度，即非法之
    所許，不得認為依法令之行為（最高法院三十年上字第一０七０號判例參照）。
    查被告己○○係台北縣警察局三峽分局橫溪派出所警員，則其對於執行職務時遇
    有警械使用條例第四條第一項各款所列情形之一得使用槍械時，應注意上開法條
    規定，以避免危險之發生，縱令被害人吳建成於被告己○○及同行警員戊○○、
    丙○○、乙○○等人上前盤查當時有驟然猛踩油門強行駕車衝撞駛離現場之緊急
    狀況，然被告己○○自承其原係站於被害人吳建成所駕車輛之左後門，距離甚近
    ，及其所射擊之九發子彈係由約一公尺多之距離射擊等情觀之，其應可直接射擊
    被害人所駕駛自小客車之輪胎以遏止其衝撞，並無不能注意避免射擊被害人之身
    體之情事，其中竟仍有二發命中被害人吳建成之左上臂肩部後側及右肩胛外緣等
    身體部位，另一發子彈則擦過被害人之右前臂邊緣，以槍枝擊發子彈之威力，自
    有傷及被害人身體要害之可能，且被告對被害人吳建成連開九發，難認被告使用
    槍械並未逾越必要程度，而為法之所許，及確已注意避免傷及被害人之致命部位
    ！是被告己○○於追捕被害人吳建成之際，疏未注意依前揭警械使用條例之規定
    使用槍械勿傷及人致命之部位，肇致本事故，自難辭過失之責。又查，被告己○○於偵查中供稱：「當戊○○被撞倒時我開第一槍：：車子開出去時，我由右方
    跑到他 (吳建成)前面，第一發打到他輪胎，在他右方也開一槍，其餘都是打到
    他車子後面，我朝他輪胎射了剩下的七發」云云 (見偵查卷第四十二頁正面)，
    其於原審審理中稱：「戊○○出示證件叫吳建成下車，但吳建成不理會，乙○○
    出手去開左前車門，此時吳建成開車開始衝撞：：：戊○○被撞倒，乙○○因為
    手捉門把被車拖行：：：乙○○當時被從停放車位置拖到車子轉到民生街一四六
    巷口的轉彎時掉下來：：：(問：之後如何處理？)我先對空鳴了一槍警告，我在
    車子後面，一面追一面開槍，當車子轉入文化路時就停止開槍：：：當車子尚未
    回正我十發子彈已打完」（見原審卷第二十頁）、「戊○○有被車子撞到，乙○○則拉著車在前車門把手被車子拖行到一半掉落，乙○○抓著把手時，我對空鳴
    槍，車子衝出去後，我跑到車子的後右後方，我對著車子的輪胎射擊」等語 (
    見原審卷第二五頁），另參以被告己○○於原審當庭就被害人吳建成駕車行經路
    線圖 (見八十四年度相字第一一二二號卷第十二頁)影本上所自繪附卷之其與戊○○、丙○○、乙○○上前盤查吳建成時各人所站位置、乙○○拖行掉落地點圖
    示 (見原審卷第二七頁)，縱使戊○○先遭被害人吳建成駕車碰撞、乙○○遭該
    車之拖行，均屬於所謂危難，然查刑法上之緊急避難行為，須以災難之發生非出
    於行為人之故意或過失所致為前提，若災難之發生係由於行為人之故意或過失所
    致，則其故意或過失之行為自應依法處罰，殊無主張緊急避難之餘地（最高法院
    五十九年度台上字第二五０五號判例參照）。本件被害人之死亡既係因被告之過
    失行為所致，被告之行為與緊急避難之法定要件顯然不符。又按刑法所規定正當
    防衛係出於防衛自己或他人權利之行為之故意反擊行為，此與按其情節，應注意
    並能注意而不注意之過失行為，迥然有別，二者無法併存（最高法院八十四年度
    台上字第一六六０號判決參照）。本件既係被告之過失行為所致，被告自無主張
    正當防衛之餘地。從而己○○所辯其並無過失，且符合緊急避難及正當防衛，應
    阻卻違法各節，均屬飾卸之詞，並不足採。而吳建成確因本件槍傷產生出血性休
    克現象死亡，已詳述如前，則被告之過失犯行與被害人吳建成之死亡間，顯有相
    當因果關係，是被告過失犯行堪以認定。
三、至告訴人雖堅認被告己○○涉有殺人罪嫌，惟本件被告己○○係在吳建成駕車驟
    然猛踩油門強行駛離現場，戊○○及乙○○並分別遭該車撞倒及拖行之情形下，
    先對空鳴槍制止不聽後再朝被害人所駕駛之汽車射擊，於追捕被害人過程中曾連
    續於最近距離約僅一公尺多朝被害人所駕車輛射擊九發子彈一節，復據其供明在
    卷，並有內政部警政署刑事警察局鑑驗通知書一份附卷足憑，是倘被告己○○當
    時果有「置被害人於死」或「被害人死亡亦不違反其本意」之殺人故意而在上開
    距離內連續發射九發子彈，衡情被害人豈有僅遭其中三發子彈命中或擦傷之理？
    且被告己○○又豈有完全未朝被害人之頭部、心臟等直接致命部位射擊之理？再
    依被告己○○與被害人吳建成素昧平生並無何等重大仇恨或糾紛一節觀之，尤難
    認被告己○○當時有何置被害人於死或任令被害人死亡之殺人動機，此外復查無
    其他積極事證足認被告己○○涉有何等殺人犯行，告訴意旨認被告己○○所為係
    涉犯殺人罪嫌，容有誤會，併此敘明。
四、被告己○○係台北縣警察局三峽分局橫溪派出所警員，依法令從事治安維護工作
    ，而其執行職務時遇有警械使用條例第四條第一項各款所列情形之一時，即得使
    用槍械，為從事業務之人，其於執行業務中使用所配槍械肇事，因過失致人於死
    ，核其所為，應成立刑法第二百七十六條第二項之業務過失致人於死罪。公訴人
    認被告係觸犯刑法第二百七十六條第一項之普通過失致死罪，容有未洽，起訴法
    條應予變更，併此敘明。原審認被告罪證明確，論被告以從事業務之人，因業務
    上之過失致人於死之罪，固非無見，惟查被告犯罪後，刑法第四十一條已於九十
    年一月四日修正，同年月十日經總統公布施行，由原來犯最重本刑為三年以下有
    期徒刑以下之刑之罪，而受六個月以下有期徒刑或拘役之宣告得易科罰金之要件
    ，修改為犯最重本刑為五年以下有期徒刑以下之刑之罪，而受六個月以下有期徒
    刑或拘役之宣告得易科罰金之要件，比較新舊法，修正後新法對被告有利，自應
    依刑法第二條第一項前段規定，適用裁判時前開修正之刑法第四十一條第一項規
    定。原審未及比較適用，自有未當。檢察官循告訴人丁○○之請求而上訴，仍指
    被告於極近距離內射擊被害人，應具有殺人之不確定故意。又被告迄未和解賠償
    ，原判決量刑過輕。被告上訴主張緊急避難、併正當防衛。雙方上訴之理由，固
    均不足採，惟因原判決既有可議，應由本院撤銷改判，爰審酌被告之過失程度、
    所遇情況、所生危害及犯後態度、迄未與被害人家屬達成民事和解及其他一切情
    狀，量處有期徒刑四月，並諭知易科罰金之折算標準。
據上論斷，應依刑事訴訟法第三百六十九條第一項前段、第三百六十四條、第二百九
十九條第一項前段、第三百條，刑法第二條第一項前段、第二百七十六條第二項、第
四十一條第一項，罰金罰鍰提高標準條例第一條前段、第二條，判決如主文。
本案經檢察官蔡瑞宗到庭執行職務。
中      華      民      國    九十一    年      一      月    二十四    日
                              臺灣高等法院刑事第十七庭
                                  審判長法  官  陳  正  雄
                                        法  官  許  宗  和
                                        法  官  許  錦  印
右正本證明與原本無異。
如不服本判決應於收受送達後十日內向本院提出上訴書狀，其未敘述上訴之理由者並
得於提起上訴後十日內向本院補提理由書（均須按他造當事人之人數附繕本）。
                                        書記官  楊  妙  恩
中      華      民      國    九十一    年     一       月    二十八    日
附錄本判決論罪科刑法條：
刑法第二百七十六條：
因過失致人於死者，處二年以下有期徒刑、拘役或二千元以下罰金。
從事業務之人，因業務上之過失犯前項之罪者，處五年以下有期徒刑或拘役，得併科
三千元以下罰金。
